【裁判字號】    95,台上,1247
【裁判日期】    950309
【裁判案由】    違反貪污治罪條例
【裁判全文】
最高法院刑事判決            九十五年度台上字第一二四七號
    上  訴  人  甲○○
上列上訴人因違反貪污治罪條例案件，不服台灣高等法院高雄分
院中華民國九十三年四月十三日第二審更審判決（九十三年度上
更(二)字第一九一號，起訴案號：台灣高雄地方法院檢察署八十五
年度偵字第二九一七三號，八十六年度偵字第六０七八號），提
起上訴，本院判決如下：
    主  文
原判決撤銷，發回台灣高等法院高雄分院。
    理  由
本件原判決撤銷第一審關於上訴人科刑部分之判決，改判論處上
訴人依據法令從事公務之人員，共同對於監督之事務，直接圖利
罪刑，固非無見。
惟查：(一)、原判決認上訴人係高雄市環境保護局大林蒲填海工程
管理中心（下稱大林蒲填海中心）清潔管制隊資深隊員，負責監
督林進雄、李世卿等隊員辦理高雄市建築營造業者進場傾倒廢棄
土、廢棄物之簽證、登記業務職責，係以上訴人於法務部調查局
高雄市調查處（下稱高雄市調處）之供述及證人王建智之證詞為
論據，惟證人王建智於高雄市調處證稱：「上班之初，由本中心
勤務班資深隊員（一般稱為班長）自其抽屜取出（簽證章）交由
輪值大門負責簽證之隊員使用，下班後再交給班長甲○○放回其
抽屜並上鎖」、「隊員請病假，一般係當日上班前夕，以電話向
班長甲○○請假，再由班長代填病假單，並在簽到簿上蓋用病假
字樣；至於隊員之補假，係事先填妥補假單交由班長處理，經我
批准」等語。其於原審審理中亦證稱：「（問：大門管制人員共
有幾位？）有二位管制員，是林進雄、李世卿，另有一位黃煙負
責檢查工作」、「黃煙檢查後由林進雄、李世卿辦理登錄」、「
（問：檢查、登錄的工作由何人指派？）由主任指派，甲○○當
時在環保局擔任職稱為隊員，因為他比較資深或是服務比較好，
就會給他一個稱謂叫班長」、「甲○○是瞭解隊員的出勤狀況，
管理中心巡視清潔，及有人來參觀的招待、環境維護及臨時交辦
事項，如隊員出勤有狀況，像無故不到或是有中途溜班的情形，
就向主任報告，或是向中心的人員報告」等語，依上揭證詞觀之
，上訴人對林進雄、李進卿依據法令於大林蒲填海中心辦理廢棄
土檢視、傾倒、簽證等業務，是否確實有監督權責，能否依王建
智上揭證詞遽加認定，均尚有待再詳查審定明確。(二)、原判決認
定上訴人與李世卿、林進雄明知萬有營造有限公司（下稱萬有公
司）於民國八十四年十一月十四日至八十四年十一月二十五日間
，並未載運廢棄土進入大林蒲填海中心傾倒，上訴人竟與載運廢
棄土之某不知名司機共同基於犯意聯絡，偕同該司機持三張高雄
市政府工務局發給萬有公司之空白高雄市建築物廢棄土管制卡（
下稱管制卡）要求李世卿、林進雄在管制卡內簽名，計李世卿簽
名五十八次，林進雄簽名三十二次，共同偽造足以證明萬有公司
確實有進入該中心傾倒廢棄土二千二百五十噸之管制卡三張，並
交給該名司機，由該名司機利用不知情刻印業者偽造之「高雄市
政府環保局大林蒲(2)」之簽證章一枚，接續在偽造之管制卡上蓋
用九十次，並交由不知情之萬有公司實際負責人謝發中，再交由
不知情之職員於基礎勘驗時，持向高雄市政府工務局申請等情，
並以該管制卡是為管制建築工地之廢土有無依規定傾倒於特定地
點，偽造者均係為一時便利，為申請基礎勘驗、取得使用執照時
使用，即不會再有使用機會，與一般公文書相較，對社會公眾所
造成損害較輕，核性質與通行證、查訖證、放行證、稽查證等特
種文書相同，認此部分偽造管制卡係刑法第二百十二條之行使偽
造特種文書罪。但查該管制卡係高雄市政府工務局所核發，並非
上訴人等無製作權所偽造，原判決論述上訴人等行使該「偽造管
制卡」，並未論述上訴人究竟參與行使管制卡之何種分擔行為，
已有違誤；況刑法第二百十二條之偽造特種文書罪，係指無製作
該特種文書之人，擅自冒用他人名義製作內容不實之特種文書而
言，本案李世卿、林進雄二人既職司大林蒲填海中心傾倒廢棄土
之管制、登錄，即非無權在前開管制卡簽名，則上訴人等明知萬
有公司並未傾倒廢棄土，猶在該管制卡簽名，似涉刑法第二百十
三條之公務員登載不實罪責，原判決逕認此部分係偽造特種文書
罪，適用法則亦有未合。(三)、又大林蒲填海中心管制人員在管制
卡欄內簽名，係為證明萬有公司確實有進該中心傾倒廢棄土之意
，且原判決亦認定該管制卡是為管制建築工地之廢土有無依規定
傾倒於特定地點，以供申請基礎勘驗、取得使用執照之用，則上
訴人與林進雄等明知萬有公司並未運送廢棄土至大林蒲中心傾倒
，猶在該管制卡簽名，似係為圖使萬有公司申請基礎勘驗、取得
使用執照之不法利益，乃原判決遽認此部分係為共圖萬有公司得
減免從施工地運送廢棄土至大林蒲中心之運費新台幣（下同）二
十四萬三千元之不法利益，亦有未洽。(四)、再原判決以萬有公司
之謝發中將上開管制卡交給不知情之不詳姓名職員持向高雄市政
府工務局送審，致使該工務局建築管理科不知情之承辦員洪爐得
在高雄市政府工務局建造執照勘驗紀錄表勘驗項目之承辦人蓋章
欄內記載准予報備等情，認此部分上訴人亦牽連觸犯刑法第二百
十四條之罪，但高雄市政府工務局九十二年一月二十二日高市工
務建字第０九二００００二二四號函載稱：廢棄土棄置證明係於
基礎勘驗時提出，本局於准予基礎勘驗備查後，並於該建造執照
勘驗紀錄表之承辦人員簽章欄中登載准予備查等情，則該准予備
查係因基礎勘驗符合建造執照及建築藍圖之規範，抑或係提出合
乎規定之廢棄土管制卡而簽蓋，即非無疑，究竟建商提出合乎規
定之廢棄土管制卡申請基礎勘驗時，工務局承辦員是否不須另作
實質上查驗審核即應逕為准予備查之登載？尚非無疑？原判決未
予查明，即為牽連觸犯刑法第二百十四條罪行之論斷，亦嫌率斷
。以上或為上訴意旨所指摘，或為本院得依職權調查之事項，應
認原判決仍有撤銷發回更審之原因。
據上論結，應依刑事訴訟法第三百九十七條、第四百零一條，判
決如主文。
中    華    民    國  九十五  年    三    月    九    日
                      最高法院刑事第七庭
                          審判長法官  呂  潮  澤
                                法官  吳  昆  仁
                                法官  孫  增  同
                                法官  趙  文  淵
                                法官  吳      燦
      本件正本證明與原本無異
                                      書  記  官
中    華    民    國  九十五  年    三    月   十三   日
                                                   Ｍ


司法院資訊處製作；財團法人民間司法改革基金會備份。
